ACORDAO-COMPLETO-2565660

ACÓRDÃO 2000/2023 ATA 6/2023 - SEGUNDA CÂMARA

VISTOS, relatados e discutidos estes autos que tratam de Tomada de Contas Especial instaurada pelo Fundo Nacional de Saúde/Ministério da Saúde (FNS/MS) , em desfavor do estabelecimento comercial Drogaria Floresta/Drogaria Lagoa do Nado Ltda., solidariamente com o Sr. David Santos Belo e o Sr. Diego Barbosa de Oliveira, em razão da aplicação irregular de recursos do Sistema Único de Saúde (SUS) no âmbito do Programa Farmácia Popular do Brasil - Aqui Tem Farmácia Popular (PFPB) , no período de 7/3/2013 a 15/10/2015;
ACORDAM os Ministros do Tribunal de Contas da União, reunidos em sessão da 2ª Câmara, ante as razões expostas pelo relator, em:
9.1. excluir da relação de responsáveis deste processo o Sr. David Santos Belo, tendo em vista a baixa materialidade de seu débito, motivo pelo qual não foi citado; 
9.2. considerar revéis, para todos os efeitos, o estabelecimento comercial Drogaria Floresta/Drogaria Lagoa do Nado Ltda. e o Sr. Diego Barbosa de Oliveira, dando-se prosseguimento ao processo, nos termos do art. 12, § 3º, da Lei 8.443/1992 c/c o art. 202, § 8º, do RI/TCU;
9.3. julgar irregulares, com fundamento nos arts. 1º, inciso I, 16, inciso III, alíneas "b" e "c" da Lei 8.443/1992 c/c os arts. 19 e 23, inciso III, da mesma Lei, e com arts. 1º, inciso I, 209, inciso II e III, 210 e 214, inciso III, do Regimento Interno, as contas do estabelecimento comercial Drogaria Floresta/Drogaria Lagoa do Nado Ltda. e do Sr. Diego Barbosa de Oliveira, e condená-los, solidariamente, ao pagamento das quantias a seguir especificadas, com a fixação do prazo de 15 (quinze) dias, a contar das notificações, para comprovarem, perante o Tribunal (art. 214, inciso III, alínea "a", do Regimento Interno) , o recolhimento das dívidas aos cofres do Fundo Nacional de Saúde, atualizadas monetariamente e acrescidas dos juros de mora, calculados a partir das datas discriminadas, até a data dos recolhimentos, na forma prevista na legislação em vigor, abatendo-se, na oportunidade, os valores já ressarcidos:
Responsável: Drogaria Floresta/Drogaria Lagoa do Nado Ltda. 
	Data da ocorrência
	Valor original
 (R$) 

	7/3/2013
	           19,20 

	15/3/2013
	           41,31 

	5/4/2013
	         224,40 

	5/4/2013
	           11,40 

	19/4/2013
	           94,20 

	19/4/2013
	             7,20 

	29/4/2013
	           80,82 

	31/5/2013
	         126,90 

	31/5/2013
	           47,43 

	31/5/2013
	             8,40 

	4/6/2013
	           66,00 

	5/6/2013
	           26,64 

	Responsáveis solidários: Drogaria Floresta/Drogaria Lagoa do Nado Ltda. e Diego Barbosa de Oliveira
	Data da ocorrência
	Valor original
 (R$) 

	2/9/2013
	         887,40 

	2/9/2013
	         481,59 

	1º/10/2013
	     1.145,30 

	1º/10/2013
	           45,00 

	2/10/2013
	     4.328,15 

	2/10/2013
	           19,20 

	12/11/2013
	     1.250,02 

	12/11/2013
	     3.713,80 

	12/11/2013
	           33,00 

	12/11/2013
	           10,18 

	6/12/2013
	     7.223,70 

	6/12/2013
	     2.438,18 

	6/12/2013
	             9,72 

	6/12/2013
	           25,80 

	30/12/2013
	     1.561,83 

	30/12/2013
	     4.742,25 

	7/2/2014
	     4.580,45 

	7/2/2014
	     1.247,60 

	7/2/2014
	           58,76 

	31/3/2014
	     7.257,45 

	31/3/2014
	           14,04 

	31/3/2014
	           16,20 

	31/3/2014
	     2.358,61 

	9/4/2014
	     2.498,86 

	16/4/2014
	     7.454,10 

	16/4/2014
	           14,40 

	13/5/2014
	     2.718,61 

	30/5/2014
	     8.020,80 

	2/6/2014
	     9.022,80 

	6/6/2014
	     2.721,94 

	4/7/2014
	   10.279,15 

	4/7/2014
	     3.179,59 

	4/7/2014
	           10,18 

	31/7/2014
	   11.048,70 

	31/7/2014
	             5,40 

	1º/8/2014
	     3.613,93 

	9/9/2014
	   11.673,90 

	9/9/2014
	     3.518,48 

	2/10/2014
	   11.668,20 

	3/10/2014
	     3.963,54 

	3/11/2014
	   12.448,15 

	3/11/2014
	     4.203,25 

	28/11/2014
	   12.509,20 

	28/11/2014
	     4.174,04 

	14/1/2015
	   13.014,20 

	14/1/2015
	     4.193,58 

	14/1/2015
	           61,20 

	9/2/2015
	   14.251,20 

	9/2/2015
	           53,40 

	10/2/2015
	     4.637,59 

	3/3/2015
	     4.672,92 

	3/3/2015
	           14,04 

	4/3/2015
	   15.197,15 

	2/4/2015
	     4.233,67 

	2/4/2015
	           10,80 

	2/4/2015
	   13.526,60 

	5/5/2015
	   16.098,85 

	5/5/2015
	     5.017,66 

	5/5/2015
	           10,18 

	5/5/2015
	           79,20 

	12/6/2015
	   15.643,85 

	12/6/2015
	     4.736,28 

	7/7/2015
	   16.274,40 

	7/7/2015
	     5.271,57 

	7/7/2015
	           30,32 

	5/8/2015
	   17.076,05 

	5/8/2015
	           13,46 

	5/8/2015
	           14,40 

	5/8/2015
	     5.246,01 

	31/8/2015
	   18.362,65 

	31/8/2015
	     5.279,42 

	14/10/2015
	           26,72 

	14/10/2015
	   15.965,05 

	15/10/2015
	     4.213,88 

	15/10/2015
	           63,81 

9.4. aplicar ao estabelecimento comercial Drogaria Floresta/Drogaria Lagoa do Nado Ltda. e ao Sr. Diego Barbosa de Oliveira, individualmente, a multa prevista no art. 57 da Lei 8.443/1992 c/c o art. 267 do Regimento Interno, no valor de R$ 50.000,00 (cinquenta mil reais) , com a fixação do prazo de quinze dias, a contar das notificações, para comprovarem, perante o Tribunal (art. 214, inciso III, alínea "a", do Regimento Interno) , o recolhimento das dívidas aos cofres do Tesouro Nacional, atualizadas monetariamente desde a data deste Acórdão até a dos efetivos recolhimentos, se forem pagas após o vencimento, na forma da legislação em vigor;
9.5. autorizar, desde logo, nos termos do art. 28, inciso II, da Lei 8.443/1992, a cobrança judicial das dívidas, caso não atendidas as notificações;
9.6. autorizar, desde logo, com fundamento no art. 26, da Lei 8.443/1992 c/c o art. 217, do Regimento Interno do TCU, caso seja do interesse dos responsáveis, o parcelamento das dívidas em até 36 parcelas, incidindo, sobre cada uma, os encargos legais devidos, sem prejuízo de alertá-los de que, caso optem por essa forma de pagamento, a falta de comprovação do recolhimento de qualquer parcela implicará o vencimento antecipado do saldo devedor, nos termos do art. 26, parágrafo único, e 59, da Lei 8.443/1992 c/c o art. 217, § 2º, do Regimento Interno do TCU; e
9.7. enviar cópia deste Acórdão à Procuradoria da República no Estado de Minas Gerais, nos termos do § 3º do art. 16 da Lei 8.443/1992, c/c o § 7º do art. 209 do Regimento Interno do TCU, para adoção das medidas cabíveis, e ao Fundo Nacional de Saúde e aos responsáveis, para ciência, e informar-lhes que a deliberação, acompanhada do Relatório e do Voto que a fundamenta, está disponível para a consulta no endereço www.tcu.gov.br/acordaos.

Tomada de Contas Especial instaurada pelo Fundo Nacional de Saúde/Ministério da Saúde (FNS/MS), em desfavor do estabelecimento comercial Drogaria Floresta/Drogaria Lagoa do Nado Ltda., solidariamente com o Sr. David Santos Belo e o Sr. Diego Barbosa de Oliveira, em razão da aplicação irregular de recursos do Sistema Único de Saúde (SUS) no âmbito do Programa Farmácia Popular do Brasil  Aqui Tem Farmácia Popular (PFPB), no período de 7/3/2013 a 15/10/2015.

Segunda Câmara

Fundo Nacional de Saúde - FNS.

3. Responsáveis: David Santos Belo (XXX.564.686-XX); Diego Barbosa de Oliveira (XXX.159.636-XX); Drogaria Lagoa do Nado Ltda (13.413.946/0001-21).

13.1. Ministros presentes: Vital do Rêgo (Presidente), Augusto Nardes (Relator), Aroldo Cedraz e Antonio Anastasia.

AUGUSTO NARDES

Transcrevo a seguir a instrução lavrada por auditor da então Secretaria de Controle Externo de Tomada do Contas Especial, atual Unidade de Auditoria Especializada em Tomada de Contas Especial (AudTCE) (peça 96) , a qual contou com a anuência do corpo diretivo da sua unidade (peças 97 e 98) .
	"INTRODUÇÃO
	Cuidam os autos de Tomada de Contas Especial instaurada pelo Fundo Nacional de Saúde/Ministério da Saúde (FNS/MS) , em desfavor do estabelecimento comercial Drogaria Floresta/Drogaria Lagoa do Nado Ltda., solidariamente com o Sr. David Santos Belo e o Sr. Diego Barbosa de Oliveira, em razão da aplicação irregular de recursos do Sistema Único de Saúde (SUS) no âmbito do Programa Farmácia Popular do Brasil - Aqui Tem Farmácia Popular (PFPB) , no período de 7/3/2013 a 15/10/2015, o que teria ocasionado um prejuízo de R$ 372.239,46, em valores históricos, aos cofres do FNS.
	HISTÓRICO
	Programa Farmácia Popular do Brasil
	2.	O Farmácia Popular do Brasil é um programa do Governo Federal que procura ampliar o acesso da população a medicamentos necessários para o tratamento de doenças com grande ocorrência no país.
	3.	As farmácias e drogarias que aderem ao programa fornecem aos cidadãos, de forma gratuita, medicamentos para o tratamento de hipertensão, diabetes e asma. Além destes, são disponibilizados, com até 90% de desconto, medicamentos para rinite, dislipidemia, doença de Parkinson, osteoporose, glaucoma, anticoncepcionais e fraldas geriátricas. 
	4.	Para ter acesso ao medicamento, o cidadão precisa comparecer ao estabelecimento credenciado portando CPF próprio, receita médica válida e documento com foto, bem como assinar o cupom vinculado e o cupom fiscal no ato da aquisição.
	5.	Para cada dispensação realizada, o Ministério da Saúde reembolsa o comerciante conforme a tabela de referência de preços de medicamentos, disponibilizada em: http://portalms.saude.gov.br/acoes-e-programas/farmacia-popular/legislacao.
	6.	O cadastro dos estabelecimentos da rede privada de comércio farmacêutico se dá mediante a entrega da documentação solicitada e o preenchimento do formulário de inscrição e do Requerimento e Termo de Adesão (RTA) .
	7.	A participação no Programa Farmácia Popular do Brasil - PFPB é voluntária e as farmácias e drogarias que pretendem participar devem assinar termo no qual declaram estar cientes do conteúdo e das exigências da Portaria que rege o Programa, as quais aceitam e se comprometem a cumprir.
	Auditoria do Denasus e Instauração da TCE
	8.	A presente TCE originou-se de constatações do Departamento Nacional de Auditoria do SUS (Denasus) em auditoria realizada entre 15/8/2016 e 6/7/2018, com a finalidade de avaliar a execução do Programa Farmácia Popular do Brasil junto ao estabelecimento comercial Drogaria Floresta/Drogaria Lagoa do Nado Ltda., abrangendo o período de 1º/1/2013 a 30/9/2015, com foco no cumprimento das normas estabelecidas pela Portaria GM/MS nº 971/2012, vigente de 15/5/2012 a 27/1/2016, que dispõe sobre o Programa Farmácia Popular do Brasil.
	9.	De acordo com o Relatório de Auditoria nº 16829 do Denasus e seus anexos (peças 1-2) , foram constatadas irregularidades que representavam débito de R$ 372.239,46, em valores históricos.
	10. Foram constatadas, no referido Relatório, as seguintes irregularidades:
	10.1. Irregularidade nas dispensações e/ou na documentação comprobatória de dispensações de medicamentos do Programa Farmácia Popular do Brasil, caracterizada por:
a)	registro de dispensação de medicamentos sem notas fiscais que comprovem a aquisição, contrariando o disposto nos arts. 23, 39 e 40 da Portaria GM/MS nº 971/2012, vigente de 15/5/2012 a 27/1/2016. Evidência: constatações 464075, 464165 e 464158 (peça 1, p. 7-10) ;
b)	não apresentação de cópia do cupom fiscal, cupom vinculado e/ou receitas médicas solicitados, contrariando o disposto nos arts. 21, 22, 23, 39 e 40 da Portaria GM/MS nº 971/2012, vigente de 15/5/2012 a 27/1/2016. Evidência: constatação 464072 (peça 1, p. 5-6) .
	11. O detalhamento do débito apurado pelo Denasus consta da peça 1, p. 11-37. 
	12. Diante das constatações o Denasus deu oportunidade de defesa aos responsáveis, em obediência aos princípios constitucionais que asseguram o direito ao contraditório e à ampla defesa, como demonstram as notificações expedidas em 7/6/2019 e 28/6/2019 (peças 11, 13, 15, 18, 21 e 32) , bem como Edital, publicado no D.O.U em 7/11/2019 (peça 20) . Conforme cita o Relatório de Auditoria nº 16829, os responsáveis não apresentaram justificativas.  
	13. Superada a fase de defesa administrativa, foram emitidas notificações de cobrança pela Secretaria Executiva do FNS aos responsáveis, em ofícios emitidos em 9/1/2020 (peças 23, 25, 27, 29 e 31) . Constam dos autos os avisos que comprovam o recebimento das comunicações (peças 24, 26, 28 e 30) , exceto o relativo ao Ofício 66/2020 (peça 31) .
	14. Assim, o motivo que levou à instauração da presente Tomada de Contas Especial está materializado por prejuízo causado pelo estabelecimento comercial Drogaria Floresta/Drogaria Lagoa do Nado Ltda. ao Programa Farmácia Popular do Brasil, no valor histórico de R$ 372.239,46, no período de 7/3/2013 a 15/10/2015, tendo em vista irregularidades que contrariaram as normas vigentes à época, especialmente a Portaria GM/MS nº 971/2012, vigente de 15/5/2012 a 27/1/2016, frente às constatações apontadas no Relatório de Auditoria nº 16829 do Denasus (peça 1) e consolidadas na Matriz de Responsabilização acostada pelo órgão instaurador (peça 58) .
	15. Com base no Relatório de Auditoria do Denasus e com fundamento na IN/TCU 71/2012, alterada pela IN/TCU 76/2016 e DN/TCU 155/2016, o Fundo Nacional de Saúde autorizou a instauração de Tomada de Contas Especial (peça 53) .
	16. O Relatório Completo do Tomador de Contas Especial nº 365/2020 (peça 59) registra a apuração de fatos, a quantificação do dano, bem como a identificação dos responsáveis, nos termos do art. 2º da IN TCU 71/2012.
	17. Registra, ainda, que foi dada oportunidade de defesa aos responsáveis, conforme as notificações relacionadas no item 'V' do relatório do tomador, expedidas visando a regularização das contas e o ressarcimento do dano (peça 59, p. 7-10) . 
	18. Por fim, o tomador de contas concluiu pela responsabilização do estabelecimento comercial Drogaria Floresta/Drogaria Lagoa do Nado Ltda., solidariamente com o Sr. David Santos Belo e o Sr. Diego Barbosa de Oliveira, quantificando-se o débito no valor de R$ 555.984,21, atualizado em 27/7/2020 (peça 59, p. 1) . A inscrição em conta de responsabilidade, no SIAFI, foi efetuada mediante a Nota de Lançamento de Sistema nº 2020NS056738, de 27/7/2020 (peça 60) .
	19. Uma vez concluída a TCE no âmbito do Fundo Nacional de Saúde, esta foi remetida à Controladoria-Geral da União, a qual emitiu o Relatório de Auditoria nº 2140/2020 (peça 62) , que anui com as conclusões do Relatório de Auditoria nº 16829 do Denasus (peça 1) e Relatório de Tomada de Contas Especial nº 365/2020 (peça 59) . 
	20. Diante disso, a Secretaria de Controle Interno certificou a irregularidade das contas (peça 63) , acompanhado do parecer do dirigente do órgão de controle interno (peça 64) , tendo o Ministro de Estado da Saúde registrado o conhecimento das conclusões daquele órgão de controle interno (peça 65) . 
	21. Autuada no TCU em 29/1/2021, foi realizada Instrução Preliminar com proposta de citação (peça 68) do estabelecimento comercial Drogaria Floresta/Drogaria Lagoa do Nado Ltda. e do Sr. Diego Barbosa de Oliveira, a qual obteve parecer favorável da Subunidade (peça 69) e da Unidade (peça 70) . 
	22. Os responsáveis foram citados por meio dos seguintes expedientes:
	Natureza
	Comunicação 
	Data de expedição
	Peça
	Destinatário
	Origem do endereço
	Data da ciência ou motivo da devolução
	Peça da ciência
	Peça da Resposta

	Citação
	Edital 1071/2022-Seproc
	12/09/2022
	88
	Drogaria Lagoa do Nado Ltda
	Receita Federal
	14/09/2022
	90
	Não houve

	Citação
	Edital 1072/2022-Seproc
	12/09/2022
	89
	Diego Barbosa de Oliveira
	Receita Federal
	14/09/2022
	91
	Não houve

	Citação
	Ofício 20714/2022-Seproc
	19/05/2022
	75
	Diego Barbosa de Oliveira
	Receita Federal
	Ausente
	Não houve
	Não houve

	Citação
	Ofício 20715/2022-Seproc
	19/05/2022
	74
	Diego Barbosa de Oliveira
	TSE
	Mudou-se
	Não houve
	Não houve

	Citação
	Ofício 20719/2022-Seproc
	19/05/2022
	73
	Drogaria Lagoa do Nado Ltda
	Receita Federal
	Mudou-se
	Não houve
	Não houve

	Citação
	Ofício 28354/2022-Seproc
	15/07/2022
	84
	Diego Barbosa de Oliveira
	Receita Federal
	Ausente
	Não houve
	Não houve

	Citação
	Ofício 28355/2022-Seproc
	15/07/2022
	83
	Diego Barbosa de Oliveira
	Renach
	Mudou-se
	Não houve
	Não houve

	Citação
	Ofício 28357/2022-Seproc
	15/07/2022
	82
	Drogaria Lagoa do Nado Ltda
	Renach
	Mudou-se
	Não houve
	Não houve

	23. Transcorrido o prazo regimental, os responsáveis Drogaria Floresta/Drogaria Lagoa do Nado Ltda. e Diego Barbosa de Oliveira permaneceram silentes, devendo ser considerados revéis, nos termos do art. 12, §3º, da Lei 8.443/1992.
	AVALIAÇÃO DA OCORRÊNCIA DE PRESCRIÇÃO
	24. Em relação à prescrição, o Supremo Tribunal Federal - STF, no Recurso Extraordinário - RE 636.886, fixou a tese, com repercussão geral reconhecida, de que 'é prescritível a pretensão de ressarcimento ao erário fundada em decisão de Tribunal de Contas' (Tema 899) . Posteriormente, o próprio TCU regulamentou o assunto por meio da Resolução TCU 344, de 11/10/2022, publicada em 21/10/2022, à luz do disposto na Lei 9.873/1999, estabelecendo que 'prescrevem em cinco anos as pretensões punitiva e de ressarcimento' nos processos de controle externo, conforme o art. 2º, da referida norma.
	25. Quanto ao termo inicial da contagem do prazo prescricional, o art. 4º prevê o seguinte:
Art. 4° O prazo de prescrição será contado:
I - da data em que as contas deveriam ter sido prestadas, no caso de omissão de prestação de contas;
II - da data da apresentação da prestação de contas ao órgão competente para a sua análise inicial;
III - do recebimento da denúncia ou da representação pelo Tribunal ou pelos órgãos de controle interno, quanto às apurações decorrentes de processos dessa natureza;
IV - da data do conhecimento da irregularidade ou do dano, quando constatados em fiscalização realizada pelo Tribunal, pelos órgãos de controle interno ou pelo próprio órgão ou entidade da Administração Pública onde ocorrer a irregularidade;
V - do dia em que tiver cessado a permanência ou a continuidade, no caso de irregularidade permanente ou continuada.
	26. No que se refere às causas de interrupção da prescrição, o art. 5º dispõe:
Art. 5º A prescrição se interrompe:
I - pela notificação, oitiva, citação ou audiência do responsável, inclusive por edital; 
II - por qualquer ato inequívoco de apuração do fato;
III - por qualquer ato inequívoco de tentativa de solução conciliatória; 
IV - pela decisão condenatória recorrível.
§ 1° A prescrição pode se interromper mais de uma vez por causas distintas ou por uma mesma causa desde que, por sua natureza, seja repetível no curso do processo.
§ 2° Interrompida a prescrição, começa a correr novo prazo a partir do ato interruptivo.
§ 3º Não interrompem a prescrição o pedido e concessão de vista dos autos, emissão de certidões, prestação de informações, juntada de procuração ou subestabelecimento e outros atos de instrução processual de mero seguimento do curso das apurações.
	27. No caso concreto, por se tratar de irregularidade continuada, o termo inicial da contagem do prazo prescricional é a data do último fato gerador (art. 4º, V) : 15/10/2015.
	28. Ademais, verificam-se, nos presentes autos, os seguintes eventos processuais interruptivos da prescrição, ocorridos tanto na fase interna, quanto na fase externa desta TCE:
		28.1. Fase interna:
a)	emissão do Relatório de Auditoria nº 16829, em 20/8/2018 (peça 1) ;
b)	notificações para apresentação de defesa, expedidas em 7/6/2019 e 28/6/2019 (peças 11, 13, 15, 18, 21 e 32) , bem como Edital, publicado no D.O.U em 7/11/2019 (peça 20) ; 
c)	notificações de cobrança, expedidas em 9/1/2020 (peças 23, 25, 27, 29 e 31) ;
d)	despacho de instauração da TCE, emitido em 21/7/2020 (peça 53) ;
e)	emissão do Relatório Completo do Tomador de Contas Especial nº 365/2020, em 28/7/2020 (peça 59) ;
f)	emissão do Relatório da CGU nº 2140/2020, em 23/11/2020 (peça 62) .
28.2. Fase externa:
a)	autuação da Tomada de Contas Especial no âmbito do Tribunal de Contas da União, em 29/1/2021;
b)	citação, realizada no âmbito do TCU, em 19/5/2022, 15/7/2022 e 12/9/2022 (peças 73-75, 82-84 e 88-89) .
	29. Ao se analisar o termo inicial da contagem do prazo de prescrição, bem como a sequência de eventos processuais indicados no item anterior, os quais têm o condão de interromper a fluência do prazo prescricional, nos termos do art. 5º da Resolução TCU n. 344/2022, conclui-se que não houve o transcurso do prazo de 5 (cinco) anos entre cada evento processual e o seguinte. Portanto, levando-se em consideração o entendimento do STF acima mencionado, bem como a vigente regulamentação do Tribunal, não ocorreu, nos autos, a prescrição da pretensão sancionatória e ressarcitória para o TCU.
	Avaliação da Prescrição Intercorrente no Âmbito do Tribunal
	30. A RESOLUÇÃO - TCU 344, de 11 de outubro de 2022, estabelece que:
Art. 8º Incide a prescrição intercorrente se o processo ficar paralisado por mais de três anos, pendente de julgamento ou despacho, sem prejuízo da responsabilidade funcional decorrente da paralisação, se for o caso. 
§ 1° A prescrição intercorrente interrompe-se por qualquer ato que evidencie o andamento regular do processo, excetuando-se pedido e concessão de vista dos autos, emissão de certidões, prestação de informações, juntada de procuração ou subestabelecimento e outros atos que não interfiram de modo relevante no curso das apurações.
§ 2° As causas suspensivas e interruptivas da prescrição principal também suspendem ou interrompem a prescrição intercorrente.
	31. Levando-se em consideração a vigente regulamentação do Tribunal, bem como os eventos processuais interruptivos da prescrição na fase externa, conclui-se que não houve o transcurso do prazo de 3  (três) anos entre cada evento processual e o seguinte, e consequentemente não ocorreu a prescrição intercorrente.
	ANÁLISE DOS PRESSUPOSTOS DE PROCEDIBILIDADE DA IN/TCU 71/2012
	Viabilidade do Exercício do Contraditório e Ampla Defesa
	32. Verifica-se que não há prejuízo ao contraditório e à ampla defesa, uma vez que não houve o transcurso de mais de dez anos desde o fato gerador sem que tenha havido a notificação dos responsáveis pela autoridade administrativa federal competente (art. 6º, inciso II, c/c art. 19 da IN/TCU 71/2012, modificada pela IN/TCU 76/2016) , pois os recursos transferidos e as despesas impugnadas referem-se aos exercícios de 2013 a 2015, e os responsáveis foram notificados sobre as irregularidades pela autoridade administrativa competente em 7/6/2019 e 28/6/2019 (peças 11, 13, 15, 18, 21 e 32) , bem como foi publicado Edital no D.O.U em 7/11/2019 (peça 20) .
	Valor de Constituição da TCE
	33. Verifica-se, também, que o valor atualizado do débito apurado (sem juros) em 1/1/2017 é de R$ 434.373,08, portanto superior ao limite mínimo de R$ 100.000,00, na forma estabelecida conforme os arts. 6º, inciso I, e 19 da IN/TCU 71/2012, modificada pela IN/TCU 76/2016.
	VERIFICAÇÃO DA EXISTÊNCIA DE OUTROS DÉBITOS
	34. Em atenção ao comando contido no item 9.4 do Acórdão 1772/2017-TCU-Plenário (Relator Ministro-Substituto Augusto Sherman) , e em atendimento ao disposto no art. 6º, § 1º, da Instrução Normativa TCU 71/2012, informa-se que não foi constatada a existência de outros débitos imputáveis aos responsáveis arrolados nestes autos em demais processos em tramitação no Tribunal. 
	EXAME TÉCNICO
	Esgotamento da via administrativa do Ministério da Saúde para ressarcimento do dano
	35. Preliminarmente, oportuno consignar que, nos termos do art. 23, § 1º, do Decreto 7.827/2012, que regulamenta a Lei Complementar 141/2012, e item 9.3.5.2 do Acórdão 1072/2017-TCU-Plenário (Relator Ministro Bruno Dantas) , foram esgotadas, na via administrativa de controle interno do Ministério da Saúde, as medidas para ressarcimento do dano, conforme notificações aos responsáveis em 9/1/2020 (peças 23, 25, 27 e 29) .
	Caracterização das irregularidades geradoras do dano ao erário
	36. Extrai-se da situação sintetizada na seção 'histórico' desta instrução que o tomador de contas identificou como ilícito gerador do dano as seguintes irregularidades, o que teria ocasionado um prejuízo de R$ 372.239,46:
	36.1. Irregularidade nas dispensações e/ou na documentação comprobatória de dispensações de medicamentos do Programa Farmácia Popular do Brasil, caracterizada por:
a)	 Ocorrência 1: registro de dispensação de medicamentos sem notas fiscais que comprovem a aquisição;
Dispositivos violados: arts. 23, 39 e 40 da Portaria GM/MS nº 971/2012, vigente de 15/5/2012 a 27/1/2016; 
Responsáveis: Drogaria Floresta/Drogaria Lagoa do Nado Ltda., Sr. David Santos Belo, sócio administrador, no período de 26/9/2012 a 10/7/2013, e Sr. Diego Barbosa de Oliveira, sócio administrador, no período de 10/7/2013 a 17/7/2017; 
Conduta: não apresentar notas fiscais que comprovem a compra e a existência em estoque dos medicamentos dispensados;
Evidência:  Constatações 464075, 464165 e 464158 do Relatório de Auditoria nº 16829 do Denasus (peça 1, p. 7-10) ;
b)	Ocorrência 2: não apresentação de cópia do cupom fiscal, cupom vinculado e/ou receitas médicas solicitados;
Dispositivos violados: arts. 21, 22, 23, 39 e 40 da Portaria GM/MS nº 971/2012, vigente de 15/5/2012 a 27/1/2016; 
Responsáveis: Drogaria Floresta/Drogaria Lagoa do Nado Ltda., Sr. David Santos Belo, sócio administrador, no período de 26/9/2012 a 10/7/2013, e Sr. Diego Barbosa de Oliveira, sócio administrador, no período de 10/7/2013 a 17/7/2017; 
Conduta: não apresentar as cópias do cupom fiscal, cupom vinculado e/ou receitas médicas solicitados, os quais servem para atestar a legalidade das dispensações realizadas;
Evidência: Constatação 464072 do Relatório de Auditoria nº 16829 do Denasus (peça 1, p. 5-6) .
	Responsabilização da Pessoa Física dos Sócios e Dirigentes dos Estabelecimentos Comerciais e Individualização das Condutas
	37. Devido ao caráter convenial conferido à relação entre o poder público e o particular no âmbito do Programa Farmácia Popular do Brasil, conforme claramente explicitado nas Portarias que o regem, a jurisprudência do TCU tem se solidificado no sentido de que sejam responsabilizados, além da pessoa jurídica, também seus administradores, pessoalmente, a comprovar a regular aplicação dos recursos públicos desse programa submetidos às suas decisões. Nesse diapasão, acerca das irregularidades constatadas na execução do PFPB, julgados recentes do TCU, a exemplo dos Acórdãos 3796/2020-TCU-Primeira Câmara (Relator Ministro Vital do Rêgo) , 2395/2020-TCU-Primeira Câmara (Relator Ministro-Substituto Weder de Oliveira) , e 2386/2020-TCU-Primeira Câmara (Relator Ministro Augusto Sherman) , têm responsabilizado a pessoa jurídica da farmácia/drogaria credenciada em solidariedade com a pessoa física dos seus administradores, não pelo instituto da desconsideração da personalidade jurídica, mas pela obrigação de prestar contas decorrente da natureza convenial da relação jurídica estabelecida. 
	38. Sobre o assunto é claro o voto condutor do Acórdão 5259/2018-TCU-Primeira Câmara, (Relator Ministro Vital do Rêgo) :
Com relação à matéria de fato, como bem ressaltou o MPTCU, a norma que instituiu o PFPB (art. 2º, inciso II, da Portaria 184/2011, sucedido pelo art. 2º, inciso II, Portaria 111/2016) atribuiu ao programa, expressamente, a natureza de convênio, por meio do qual é outorgado ao particular (farmácia ou drogaria integrante da rede privada) a gestão de recursos públicos. Assim, ao assumir voluntariamente o múnus público de gestão de recursos do PFPB, o particular se submete à obrigação de prestar contas, conforme disposto no artigo 70, parágrafo único, da Constituição, e, eventual responsabilização em caso de mau uso dos recursos geridos, consoante dispõe o artigo 71, inciso II, da CF/1988.
Nesse contexto, compartilho o entendimento do MPTCU, no sentido de que, ao se considerar a gestão de recursos públicos no âmbito de uma pessoa jurídica de direito privado, as decisões das pessoas naturais administradoras dessa pessoa jurídica determinam a destinação a ser dada àqueles recursos públicos. Isso faz com que, além da pessoa jurídica, também seus administradores sejam obrigados, pessoalmente, a comprovar a regular aplicação dos recursos públicos submetidos às suas decisões, a exemplo do que deliberou esta Corte no Acórdão 8969/2016-TCU-Segunda Câmara (Relator Ministro Raimundo Carreiro) .
	39. Dessa forma, nos casos em que o estabelecimento comercial farmacêutico é uma sociedade limitada (Ltda.) , devem ser chamados aos autos a pessoa jurídica em solidariedade com as pessoas físicas dos sócios administradores, com suas responsabilidades restritas aos períodos de administração. Da mesma forma ocorre nos casos em que o estabelecimento comercial farmacêutico é uma empresa individual de responsabilidade limitada (Eireli) , nos quais devem ser chamados aos autos a pessoa jurídica em solidariedade com a pessoa física do dirigente.
	40. O caso concreto tratado nesta TCE envolve o estabelecimento comercial Drogaria Floresta/Drogaria Lagoa do Nado Ltda. (CNPJ 13.413.946/0001-21) , constituído sob a natureza jurídica de sociedade limitada, devendo assim serem responsabilizados também os seus sócios administradores constantes do quadro societário à época das ocorrências, a saber:
a)	Sr. David Santos Belo, sócio administrador, no período de 26/9/2012 a 10/7/2013; e
b)	Sr. Diego Barbosa de Oliveira, sócio administrador, no período de 10/7/2013 a 17/7/2017.
	41. Registra-se que as datas consideradas para definir o período de responsabilidade de cada administrador são as do registro na junta comercial, e não as de assinatura dos documentos, já que somente a partir do registro na junta comercial é que a alteração passa a ter eficácia quanto à sociedade e terceiros, conforme o parágrafo único do art. 1.057 do Código Civil (peça 45, p. 1-5 e 11-14) .
	42. Considerando os ilícitos acima identificados, a imputação de responsabilidade atende aos pressupostos estabelecidos na jurisprudência desta Corte de Contas. Com efeito, há elementos para individualizar as condutas, o nexo de causalidade entre estas e as irregularidades geradoras do dano e está caracterizada a atuação, no mínimo culposa, dos responsáveis, conforme resumido na matriz de responsabilização anexa a esta instrução e demonstrado na descrição das ocorrências listadas no tópico retro 'Caracterização das irregularidades geradoras do dano ao erário'.
	43. Encontram-se, dessa forma, elementos probatórios nos autos que autorizam a responsabilização do estabelecimento comercial Drogaria Floresta/Drogaria Lagoa do Nado Ltda., do Sr. David Santos Belo e do Sr. Diego Barbosa de Oliveira, na condição de sócios administradores. 
	44. Na seara do Direito Financeiro, é cediço que cabe ao responsável demonstrar, por meio da documentação exigida nos normativos do PFPB, a boa e regular aplicação dos recursos públicos federais geridos no âmbito do referido programa, ainda que tais recursos financeiros lhes tenham sido repassados posteriormente à dispensação dos medicamentos, pois fora feito com base nas informações prestadas pelo estabelecimento comercial farmacêutico à luz das exigências previamente estabelecidas e aceitas pelo ente privado. 
	45. Cabia às pessoas aqui responsabilizadas comprovar, por meio de documentos hábeis (notas fiscais de entrada, receitas médicas, cupons vinculados, cupons fiscais etc.) , que as dispensações de medicamentos respeitaram os normativos do programa.
	Citações
	46. Tendo em vista que o valor do débito imputado ao Sr. David Santos Belo é de baixa materialidade, no valor histórico de R$ 753,90, foi proposto excluí-lo da citação, imputando-se tal débito apenas à Drogaria Floresta/Drogaria Lagoa do Nado Ltda., responsável solidária.
	47. Em cumprimento ao Despacho do Secretário da Secex-TCE (peça 70) , foi promovida a citação dos responsáveis por meio dos seguintes expedientes:
	Natureza
	Comunicação 
	Data de expedição
	Peça
	Destinatário
	Origem do endereço
	Data da ciência ou motivo da devolução
	Peça da ciência
	Peça da Resposta

	Citação
	Edital 1071/2022-Seproc
	12/09/2022
	88
	Drogaria Lagoa do Nado Ltda
	Receita Federal
	14/09/2022
	90
	Não houve

	Citação
	Edital 1072/2022-Seproc
	12/09/2022
	89
	Diego Barbosa de Oliveira
	Receita Federal
	14/09/2022
	91
	Não houve

	Citação
	Ofício 20714/2022-Seproc
	19/05/2022
	75
	Diego Barbosa de Oliveira
	Receita Federal
	Ausente
	Não houve
	Não houve

	Citação
	Ofício 20715/2022-Seproc
	19/05/2022
	74
	Diego Barbosa de Oliveira
	TSE
	Mudou-se
	Não houve
	Não houve

	Citação
	Ofício 20719/2022-Seproc
	19/05/2022
	73
	Drogaria Lagoa do Nado Ltda
	Receita Federal
	Mudou-se
	Não houve
	Não houve

	Citação
	Ofício 28354/2022-Seproc
	15/07/2022
	84
	Diego Barbosa de Oliveira
	Receita Federal
	Ausente
	Não houve
	Não houve

	Citação
	Ofício 28355/2022-Seproc
	15/07/2022
	83
	Diego Barbosa de Oliveira
	Renach
	Mudou-se
	Não houve
	Não houve

	Citação
	Ofício 28357/2022-Seproc
	15/07/2022
	82
	Drogaria Lagoa do Nado Ltda
	Renach
	Mudou-se
	Não houve
	Não houve

	Da validade das notificações:
	48. Preliminarmente, cumpre tecer breves considerações sobre a forma como são realizadas as comunicações processuais no TCU. A esse respeito, destacam-se o art. 179, do Regimento Interno do TCU (Resolução 155, de 4/12/2002) e o art. 4º, inciso III, § 1º, da Resolução TCU 170, de 30 de junho de 2004, in verbis:
Art. 179. A citação, a audiência ou a notificação, bem como a comunicação de diligência, farse-ão:
I - mediante ciência da parte, efetivada por servidor designado, por meio eletrônico, fac-símile, telegrama ou qualquer outra forma, desde que fique confirmada inequivocamente a entrega da comunicação ao destinatário;
II - mediante carta registrada, com aviso de recebimento que comprove a entrega no endereço do destinatário;
III - por edital publicado no Diário Oficial da União, quando o seu destinatário não for localizado
 (...) Art. 3º As comunicações serão dirigidas ao responsável, ou ao interessado, ou ao dirigente de órgão ou entidade, ou ao representante legal ou ao procurador constituído nos autos, com poderes expressos no mandato para esse fim, por meio de:
I - correio eletrônico, fac-símile ou telegrama;
II - servidor designado;
III - carta registrada, com aviso de recebimento;
IV - edital publicado no Diário Oficial da União, quando o seu destinatário não for localizado, nas hipóteses em que seja necessário o exercício de defesa.
Art. 4º. Consideram-se entregues as comunicações:
I - efetivadas conforme disposto nos incisos I e II do artigo anterior, mediante confirmação da ciência do destinatário;
II - realizadas na forma prevista no inciso III do artigo anterior, com o retorno do aviso de recebimento, entregue comprovadamente no endereço do destinatário;
III - na data de publicação do edital no Diário Oficial da União, quando realizadas na forma prevista no inciso IV do artigo anterior.
§ 1º O endereço do destinatário deverá ser previamente confirmado mediante consulta aos sistemas disponíveis ao Tribunal ou a outros meios de informação, a qual deverá ser juntada ao respectivo processo. (...) 
	49. Bem se vê, portanto, que a validade da citação via postal não depende de que o aviso de recebimento seja assinado pelo próprio destinatário da comunicação, o que dispensa, no caso em tela, a entrega do AR em 'mãos próprias'. A exigência da norma é no sentido de o Tribunal verificar se a correspondência foi entregue no endereço correto, residindo aqui a necessidade de certeza inequívoca. 
	50. Não é outra a orientação da jurisprudência do TCU, conforme se verifica dos julgados a seguir transcritos:
São válidas as comunicações processuais entregues, mediante carta registrada, no endereço correto do responsável, não havendo necessidade de que o recebimento seja feito por ele próprio (Acórdão 3648/2013-TCU-Segunda Câmara, Relator Ministro JOSÉ JORGE) ;
É prescindível a entrega pessoal das comunicações pelo TCU, razão pela qual não há necessidade de que o aviso de recebimento seja assinado pelo próprio destinatário. Entregandose a correspondência no endereço correto do destinatário, presume-se o recebimento da citação. (Acórdão 1019/2008-TCU-Plenário, Relator Ministro BENJAMIN ZYMLER) ;
As comunicações do TCU, inclusive as citações, deverão ser realizadas mediante Aviso de Recebimento - AR, via Empresa Brasileira de Correios e Telégrafos, bastando para sua validade que se demonstre que a correspondência foi entregue no endereço correto. (Acórdão 1526/2007-TCU-Plenário, Relator Ministro AROLDO CEDRAZ) .
	51. A validade do critério de comunicação processual do TCU foi referendada pelo Supremo Tribunal Federal, nos termos do julgamento do MS-AgR 25.816/DF, por meio do qual se afirmou a desnecessidade da ciência pessoal do interessado, entendendo-se suficiente a comprovação da entrega do 'AR' no endereço do destinatário:
Ementa: agravo regimental. Mandado de segurança. Desnecessidade de intimação pessoal das decisões do tribunal de contas da união. art. 179 do regimento interno do TCU. Intimação do ato impugnado por carta registrada, iniciado o prazo do art. 18 da lei nº 1.533/51 da data constante do aviso de recebimento. Decadência reconhecida. Agravo improvido.
O envio de carta registrada com aviso de recebimento está expressamente enumerado entre os meios de comunicação de que dispõe o Tribunal de Contas da União para proceder às suas intimações.
O inciso II do art. 179 do Regimento Interno do TCU é claro ao exigir apenas a comprovação da entrega no endereço do destinatário, bastando o aviso de recebimento simples. 
	52. No caso vertente, a tentativa de citação dos responsáveis se deu em endereços provenientes das bases de dados da Receita Federal, do TSE e do Renach, conforme pesquisa de endereço constante das peças 71-72 e 79-81. Como a entrega dos ofícios nesses endereços restou frustrada, e considerando não haver endereço válido diverso dos utilizados anteriormente, foi proposta a expedição de editais para promover as notificações, nos termos do art. 179, inciso III do RITCU.
	53. Importante destacar que, antes de se promover a citação por edital, para assegurar a ampla defesa, buscaram-se outros meios possíveis para localizar e citar os responsáveis, nos limites da razoabilidade, fazendo juntar aos autos informação comprobatória dos diferentes meios experimentados que restaram frustrados (Acórdão 4851/2017-TCU-Primeira Câmara, Relator Min. Augusto Sherman) .
	Da revelia dos responsáveis
	54. Transcorrido o prazo regimental fixado e mantendo-se inertes os aludidos responsáveis, impõe-se que sejam considerados revéis, dando-se prosseguimento ao processo, de acordo com o art. 12, § 3º, da Lei 8.443/1992.
	55. Nos processos do TCU, a revelia não leva à presunção de que seriam verdadeiras todas as imputações levantadas contra os responsáveis, diferentemente do que ocorre no processo civil, em que a revelia do réu opera a presunção da verdade dos fatos narrados pelo autor (Acórdão 1009/2018-TCU-Plenário, Relator Ministro Bruno Dantas; 2369/2013-TCU-Plenário, Relator Ministro Benjamin Zymler; e 2449/2013-TCU-Plenário, Relator Ministro Benjamin Zymler) . Dessa forma, a avaliação da responsabilidade do agente não pode prescindir da prova existente no processo ou para ele carreada. 
	9.	Ao não apresentar sua defesa, os responsáveis deixaram de produzir prova da  regular aplicação dos recursos sob sua responsabilidade, em afronta às normas que impõem, aos gestores públicos, a obrigação legal de, sempre que demandados de controle, apresentar os documentos que demonstrem a correta utilização das verbas públicas, a exemplo do contido no art. 93, do Decreto-Lei 200/1967: 'Quem quer que utilize dinheiros públicos terá de justificar seu bom e regular emprego na conformidade das leis, regulamentos e normas emanadas das autoridades administrativas competentes.' 
	10. Mesmo as alegações de defesa não sendo apresentadas, considerando o princípio da verdade real que rege esta Corte, procurou-se buscar, em manifestações dos responsáveis na fase interna desta Tomada de Contas Especial, se havia algum argumento que pudesse ser aproveitado a seu favor. Entretanto, as justificativas apresentadas já foram analisadas, conforme Relatório de Auditoria nº 16829 do Denasus e seus anexos (peças 1-2) .
	56. Em se tratando de processo em que as partes interessadas não se manifestaram acerca das irregularidades imputadas, não há elementos para que se possa efetivamente aferir e reconhecer a ocorrência de boa-fé na conduta dos responsáveis, podendo este Tribunal, desde logo, proferir o julgamento de mérito pela irregularidade das contas, conforme os termos dos §§ 2º e 6º do art. 202 do Regimento Interno do TCU. (Acórdão 2064/2011-TCU-Primeira Câmara, Relator Ministro Ubiratan Aguiar; 6.182/2011-TCU-Primeira Câmara, Relator Ministro-Substituto Weder de Oliveira; 4.072/2010-TCU-Primeira Câmara, Relator Ministro Valmir Campelo; 1.189/2009-TCU-Primeira Câmara, Relator Ministro-Substituto Marcos Bemquerer; 731/2008-TCU-Plenário, Relator Ministro Aroldo Cedraz) .
	57. Dessa forma, os responsáveis Drogaria Floresta/Drogaria Lagoa do Nado Ltda. e Diego Barbosa de Oliveira devem ser considerados revéis, nos termos do art. 12, §3º, da Lei 8.443/1992, devendo suas contas serem julgadas irregulares, condenando-os solidariamente ao débito apurado e aplicando-lhes a multa prevista no art. 57 da Lei 8.443/1992.
	Culpabilidade
	58. No âmbito do TCU, é considerado de boa-fé o responsável que, embora tenha concorrido para o dano ao erário ou outra irregularidade, seguiu as normas pertinentes, os preceitos e os princípios do direito. A análise, portanto, é feita sob o ponto de vista objetivo, sem que seja necessária a comprovação de má-fé (dolo) , mas apenas da ausência de boa-fé objetiva (Acórdão 7936/2018-TCU-Segunda Câmara, Relator Ministro-Substituto Augusto Sherman) .
	59. Dessa forma, não é possível atestar a boa-fé dos responsáveis, já que o dano decorreu justamente do descumprimento das normas e princípios do Programa Farmácia Popular do Brasil - PFPB. É possível afirmar que os responsáveis tinham consciência da ilicitude dos atos, haja vista terem assinado termo de adesão no qual requereram a habilitação nas condições estabelecidas pela Portaria que rege o Programa, da qual declararam expressamente estar cientes de todo o conteúdo e exigências, tal como a de possuir pessoal treinado para atuar no PFPB, tendo aceitado e se comprometido a cumprir.
	CONCLUSÃO
	60. Em face da análise promovida na seção 'Exame Técnico', verifica-se que os responsáveis Drogaria Floresta/Drogaria Lagoa do Nado Ltda. e Diego Barbosa de Oliveira não lograram comprovar a boa e regular aplicação dos recursos e, instados a se manifestar, optaram pelo silêncio, configurando a revelia, nos termos do §3º, do art. 12, da Lei 8.443/1992. Ademais, inexistem nos autos elementos que demonstrem a boa-fé dos responsáveis ou a ocorrência de outras excludentes de culpabilidade.
	61. Tendo em vista que não constam dos autos elementos que permitam reconhecer a boa-fé dos responsáveis, sugere-se que as suas contas sejam julgadas irregulares, nos termos do art. 202, § 6º, do Regimento Interno do TCU, com a imputação do débito atualizado monetariamente e acrescido de juros de mora, nos termos do art. 202, §1º do Regimento Interno do TCU, descontado o valor eventualmente recolhido, com a aplicação da multa prevista no art. 57 da Lei 8.443/1992.
	62. Por fim, tendo em vista que o Sr. David Santos Belo não foi citado em virtude de seu débito ser de baixa materialidade, propõe-se excluí-lo da relação de responsáveis.
	PROPOSTA DE ENCAMINHAMENTO
	63. Diante do exposto, submetem-se os autos à consideração superior, propondo:
a)	excluir da relação de responsáveis o Sr. David Santos Belo, tendo em vista a baixa materialidade de seu débito, motivo pelo qual não foi citado; 
b)	considerar revéis, para todos os efeitos, o estabelecimento comercial Drogaria Floresta/Drogaria Lagoa do Nado Ltda. e o Sr. Diego Barbosa de Oliveira, dando-se prosseguimento ao processo, nos termos do art. 12, § 3º, da Lei 8.443/1992 c/c o art. 202, § 8º, do RI/TCU;
c)	com fundamento nos arts. 1º, inciso I, 16, inciso III, alíneas 'b' e 'c' da Lei 8.443/1992 c/c os arts. 19 e 23, inciso III, da mesma Lei, e com arts. 1º, inciso I, 209, inciso II e III, 210 e 214, inciso III, do Regimento Interno, que sejam julgadas irregulares as contas do estabelecimento comercial Drogaria Floresta/Drogaria Lagoa do Nado Ltda. e do Sr. Diego Barbosa de Oliveira, e condená-los, solidariamente, ao pagamento das quantias a seguir especificadas, com a fixação do prazo de quinze dias, a contar das notificações, para comprovarem, perante o Tribunal (art. 214, inciso III, alínea 'a', do Regimento Interno) , o recolhimento das dívidas aos cofres do Fundo Nacional de Saúde, atualizadas monetariamente e acrescidas dos juros de mora, calculados a partir das datas discriminadas, até a data dos recolhimentos, na forma prevista na legislação em vigor, abatendo-se, na oportunidade, os valores já ressarcidos:
Responsável: Drogaria Floresta/Drogaria Lagoa do Nado Ltda. 
	DATA DA OCORRÊNCIA
	VALOR ORIGINAL
 (R$) 

	07/03/2013
	           19,20 

	15/03/2013
	           41,31 

	05/04/2013
	         224,40 

	05/04/2013
	           11,40 

	19/04/2013
	           94,20 

	19/04/2013
	             7,20 

	29/04/2013
	           80,82 

	31/05/2013
	         126,90 

	31/05/2013
	           47,43 

	31/05/2013
	             8,40 

	04/06/2013
	           66,00 

	05/06/2013
	           26,64 

	Responsáveis solidários: Drogaria Floresta/Drogaria Lagoa do Nado Ltda. e Diego Barbosa de Oliveira
	DATA DA OCORRÊNCIA
	VALOR ORIGINAL
 (R$) 

	02/09/2013
	         887,40 

	02/09/2013
	         481,59 

	01/10/2013
	     1.145,30 

	01/10/2013
	           45,00 

	02/10/2013
	     4.328,15 

	02/10/2013
	           19,20 

	12/11/2013
	     1.250,02 

	12/11/2013
	     3.713,80 

	12/11/2013
	           33,00 

	12/11/2013
	           10,18 

	06/12/2013
	     7.223,70 

	06/12/2013
	     2.438,18 

	06/12/2013
	             9,72 

	06/12/2013
	           25,80 

	30/12/2013
	     1.561,83 

	30/12/2013
	     4.742,25 

	07/02/2014
	     4.580,45 

	07/02/2014
	     1.247,60 

	07/02/2014
	           58,76 

	31/03/2014
	     7.257,45 

	31/03/2014
	           14,04 

	31/03/2014
	           16,20 

	31/03/2014
	     2.358,61 

	09/04/2014
	     2.498,86 

	16/04/2014
	     7.454,10 

	16/04/2014
	           14,40 

	13/05/2014
	     2.718,61 

	30/05/2014
	     8.020,80 

	02/06/2014
	     9.022,80 

	06/06/2014
	     2.721,94 

	04/07/2014
	   10.279,15 

	04/07/2014
	     3.179,59 

	04/07/2014
	           10,18 

	31/07/2014
	   11.048,70 

	31/07/2014
	             5,40 

	01/08/2014
	     3.613,93 

	09/09/2014
	   11.673,90 

	09/09/2014
	     3.518,48 

	02/10/2014
	   11.668,20 

	03/10/2014
	     3.963,54 

	03/11/2014
	   12.448,15 

	03/11/2014
	     4.203,25 

	28/11/2014
	   12.509,20 

	28/11/2014
	     4.174,04 

	14/01/2015
	   13.014,20 

	14/01/2015
	     4.193,58 

	14/01/2015
	           61,20 

	09/02/2015
	   14.251,20 

	09/02/2015
	           53,40 

	10/02/2015
	     4.637,59 

	03/03/2015
	     4.672,92 

	03/03/2015
	           14,04 

	04/03/2015
	   15.197,15 

	02/04/2015
	     4.233,67 

	02/04/2015
	           10,80 

	02/04/2015
	   13.526,60 

	05/05/2015
	   16.098,85 

	05/05/2015
	     5.017,66 

	05/05/2015
	           10,18 

	05/05/2015
	           79,20 

	12/06/2015
	   15.643,85 

	12/06/2015
	     4.736,28 

	07/07/2015
	   16.274,40 

	07/07/2015
	     5.271,57 

	07/07/2015
	           30,32 

	05/08/2015
	   17.076,05 

	05/08/2015
	           13,46 

	05/08/2015
	           14,40 

	05/08/2015
	     5.246,01 

	31/08/2015
	   18.362,65 

	31/08/2015
	     5.279,42 

	14/10/2015
	           26,72 

	14/10/2015
	   15.965,05 

	15/10/2015
	     4.213,88 

	15/10/2015
	           63,81 

d) aplicar ao estabelecimento comercial Drogaria Floresta/Drogaria Lagoa do Nado Ltda. e ao Sr. Diego Barbosa de Oliveira, individualmente, a multa prevista no art. 57 da Lei 8.443/1992 c/c o art. 267 do Regimento Interno, com a fixação do prazo de quinze dias, a contar das notificações, para comprovarem, perante o Tribunal (art. 214, inciso III, alínea 'a', do Regimento Interno) , o recolhimento das dívidas aos cofres do Tesouro Nacional, atualizadas monetariamente desde a data do Acórdão até a dos efetivos recolhimentos, se forem pagas após o vencimento, na forma da legislação em vigor;
e) autorizar, desde logo, nos termos do art. 28, inciso II, da Lei 8.443/1992, a cobrança judicial das dívidas, caso não atendidas as notificações;
f) autorizar, desde logo, com fundamento no art. 26, da Lei 8.443/1992 c/c o art. 217, do Regimento Interno do TCU, caso seja do interesse dos responsáveis, o parcelamento das dívidas em até 36 parcelas, incidindo, sobre cada uma, os encargos legais devidos, sem prejuízo de alertá-los de que, caso optem por essa forma de pagamento, a falta de comprovação do recolhimento de qualquer parcela implicará o vencimento antecipado do saldo devedor, nos termos do art. 26, parágrafo único, e 59, da Lei 8.443/1992 c/c o art. 217, § 2º, do Regimento Interno do TCU;
g) enviar cópia do Acórdão que vier a ser prolatado à Procuradoria da República no Estado de Minas Gerais, nos termos do § 3º do art. 16 da Lei 8.443/1992, c/c o § 7º do art. 209 do Regimento Interno do TCU, para adoção das medidas cabíveis, e ao Fundo Nacional de Saúde e aos responsáveis, para ciência, e informar-lhes que a deliberação, acompanhada do Relatório e do Voto que a fundamenta, está disponível para a consulta no endereço www.tcu.gov.br/acordaos, além de esclarecer que, caso requerido, o TCU poderá fornecer sem custos as correspondentes cópias, de forma impressa;
h) informar à Procuradoria da República no Estado de Minas Gerais que, nos termos do parágrafo único do art. 62 da Resolução TCU 259/2014, os procuradores e membros do Ministério Público credenciados nesta Corte podem acessar os presentes autos de forma eletrônica e automática, ressalvados apenas os casos de eventuais peças classificadas como sigilosas, as quais requerem solicitação formal."
2.	Por meio do parecer transcrito a seguir (peça 99) , o membro do Ministério Público junto a este Tribunal fez considerações adicionais e anuiu aos encaminhamentos propostos pela unidade técnica.
"Trata-se de tomada de contas especial instaurada pelo Fundo Nacional de Saúde (FNS) em decorrência de irregularidades identificadas durante auditoria realizada pelo Departamento Nacional de Auditoria do Sistema Único de Saúde (Denasus) , com o objetivo de avaliar a execução do Programa Farmácia Popular por Drogaria Floresta/Drogaria Lagoa do Nado Ltda. 
	2.	O tomador de contas concluiu pela existência de débito no valor de histórico de R$ 372.239,46 (peça 59) , sob a responsabilidade do estabelecimento comercial e de seus sócios administradores, referente à ausência de notas fiscais relativas às aquisições, bem como de cupons vinculados, cupons fiscais e receitas solicitados durante a auditoria do Denasus.
	3.	No âmbito deste Tribunal, procedeu-se à citação da Drogaria Floresta/Drogaria Lagoa do Nado Ltda. e do Sr. Diego Barbosa de Oliveira, os quais, apesar de devidamente notificados, optaram por permanecer silentes, ensejando proposta de julgamento pela irregularidade das contas, condenação em débito e aplicação de multa. Quanto ao Sr. David Santos Belo, a sugestão é de excluí-lo da relação processual, ante a baixa materialidade do único débito sob sua responsabilidade, no valor de R$ 753,90.
	4.	A unidade técnica realizou pesquisa e enviou os ofícios para os endereços localizados nas bases de dados disponíveis neste Tribunal (peças 71, 72 e 79 a 81) . Considerando o insucesso nas tentativas de notificação, conforme avisos de recebimento nas peças 76 a 78 e 85 a 87, procedeu-se à citação por edital (peças 88 a 93) .
	5.	No que se refere à prescrição, a Secex-TCE analisou o tema à luz da recente Resolução TCU n. 344/2022, segundo a qual o parâmetro a ser adotado doravante é o prazo quinquenal estabelecido pela Lei 9.873/1999, concluindo, após avaliação dos fatores interruptivos, pela não incidência no caso concreto.
	6.	Embora concorde com a conclusão a que chegou a unidade técnica, registro que o termo inicial para contagem do prazo deve ser a data do conhecimento das irregularidades e não o marco de encerramento da continuidade das irregularidades, como defendido na instrução na peça 96. Mediante pesquisa às recentes decisões proferidas por esta Corte de Contas sobre o tema, localizei o Acórdão 6880/2022-TCU-Segunda Câmara (TC Processo 045.675/2020-1) , tratando de outro processo referente ao Programa Farmácia Popular, ocasião em que o relator, Exmo. Ministro Marcos Bemquerer Costa assim se manifestou sobre o tema:
20. Na hipótese em exame, o termo a quo é contado da data do conhecimento das irregularidades, porquanto foram constatadas em fiscalização do Denasus, cujos trabalhos se deram de 11/7 a 24/11/2016 (art. 4º, inciso IV, da Res./TCU 344/ 2022) .
	7.	Nesse sentido, considerando a similaridade com a situação examinada nestes autos, em que as irregularidades foram identificadas durante auditoria do referido órgão, entendo que, em harmonia com o precedente acima mencionado, deva incidir, para fins de definição do marco temporal da prescrição, a hipótese contida no inciso IV do art. 4º da Resolução TCU n. 344/2022, relativa à data do conhecimento das irregularidades pelo Denasus.
	8.	Cumpre esclarecer que a alteração do parâmetro não interfere na conclusão quanto à não ocorrência da prescrição, visto que, de acordo com o art. 5º do normativo de regência, identifiquei os seguintes marcos interruptivos após a realização da auditoria, no período de 15 a 19/8/2016 (peça 1, p. 3) :
a)	emissão de relatórios de auditoria, em 30/12/2016, 1º/8/2017 e 6/7/2018 (peça 1, p. 3) ;
b)	notificação dos responsáveis para apresentação de justificativas, em 7/6/2019 (peças 11, 13, 15, 18 e 32) ;
c)	notificação dos responsáveis para apresentação de justificativas, em 28/6/2019 (peça 21) ;
d)	notificação por edital, em 7/11/2019 (peças 17 e 20) ;
e)	notificação dos responsáveis para quitação do débito, em 9/1/2020 (peças 23, 25, 27, 29 e 31) ; avisos de recebimento nas peças 24, 26, 28 e 30;
f)	instauração da TCE, em 24/7/2020 (peça 53) ;
g)	relatório do tomador de contas, em 27/7/2020 (peça 59) ;
h)	instauração da TCE no Tribunal, em 29/1/2021;
i)	citação dos responsáveis, em 19/5/2022 (peças 73 a 75) .
	9.	A partir das informações acima, verifica-se que não transcorreu prazo superior a cinco anos sem que houvesse causas interruptivas da prescrição, tampouco o prazo trienal relativo à prescrição intercorrente, previsto no art. 8º da Resolução TCU n. 344/2022 e no art. 1º, § 1º, da Lei 9.873/1999. 
	10. Tendo em vista a revelia dos responsáveis e inexistindo nos autos elementos que permitam concluir pela ocorrência de boa-fé ou de outros excludentes de culpabilidade em suas condutas, este membro do Ministério Público de Contas manifesta-se de acordo com o encaminhamento sugerido pela unidade técnica, no sentido de julgar irregulares as contas responsáveis, condenando-os ao ressarcimento dos débitos e aplicando-lhes multa, bem como de excluir da relação processual o Sr. David Santos Belo."
	
	É o Relatório.

não há.

Procurador Sergio Ricardo Costa Caribé.

TOMADA DE CONTAS ESPECIAL. PROGRAMA FARMÁCIA POPULAR DO BRASIL. IRREGULARIDADE NAS DISPENSAÇÕES E/OU NA DOCUMENTAÇÃO COMPROBATÓRIA DE DISPENSAÇÕES DE MEDICAMENTOS. CITAÇÃO. REVELIA. AUSÊNCIA DE PRESCRIÇÃO DAS PRETENSÕES PUNITIVA E RESSARCITÓRIA. CONTAS IRREGULARES. DÉBITO. MULTA.

TOMADA DE CONTAS ESPECIAL (TCE)

Unidade de Auditoria Especializada em Tomada de Contas Especial (AudTCE).

Trata-se de Tomada de Contas Especial instaurada pelo Fundo Nacional de Saúde/Ministério da Saúde (FNS/MS) em desfavor do estabelecimento comercial Drogaria Floresta/Drogaria Lagoa do Nado Ltda., solidariamente com o Sr. David Santos Belo e o Sr. Diego Barbosa de Oliveira, em razão da aplicação irregular de recursos do Sistema Único de Saúde (SUS) no âmbito do Programa Farmácia Popular do Brasil - Aqui Tem Farmácia Popular (PFPB) , no período de 7/3/2013 a 15/10/2015, o que teria ocasionado um prejuízo de R$ 372.239,46, em valores históricos, aos cofres do FNS.
2.	A presente TCE originou-se da constatação, pelo Departamento Nacional de Auditoria do SUS (Denasus) , em auditoria realizada entre 15/8/2016 e 6/7/2018, de irregularidade nas dispensações e/ou na documentação comprobatória de dispensações de medicamentos do Programa Farmácia Popular do Brasil, caracterizada por:
2.1.	registro de dispensação de medicamentos sem notas fiscais que comprovem a aquisição, contrariando o disposto nos arts. 23, 39 e 40 da Portaria GM/MS nº 971/2012, vigente de 15/5/2012 a 27/1/2016. Evidência: constatações 464075, 464165 e 464158 (peça 1, p. 7-10) ; e
2.2.	não apresentação de cópia do cupom fiscal, cupom vinculado e/ou receitas médicas solicitados, contrariando o disposto nos arts. 21, 22, 23, 39 e 40 da Portaria GM/MS nº 971/2012, vigente de 15/5/2012 a 27/1/2016. Evidência: constatação 464072 (peça 1, p. 5-6) .
3.	No âmbito deste Tribunal, a então Secretaria de Controle Externo de Tomada de Contas Especial (SecexTCE) , atual Unidade de Auditoria Especializada em Tomada de Contas Especial (AudTCE) , propôs, de plano, excluir da relação processual o Sr. David Santos Belo, tendo em vista que o valor do débito a ele imputado é de baixa materialidade, no valor histórico de R$ 753,90, e promoveu a citação dos demais responsáveis (peças 73-75 e 82-84) .
4.	A tentativa de citação dos responsáveis ocorreu em endereços provenientes das bases de dados da Receita Federal, do TSE e do Renach, conforme pesquisa de endereço constante das peças 71-72 e 79-81. Como a entrega dos ofícios nesses endereços restou frustrada, e considerando não haver endereço válido diverso dos utilizados anteriormente, suas notificações foram então realizadas por meio de edital, nos termos do art. 179, inciso III do RITCU (peças 88-91) .
5.	Transcorrido o prazo regimental fixado e mantendo-se inertes os aludidos responsáveis, impõe-se que sejam considerados revéis, dando-se prosseguimento regular ao processo, de acordo com o art. 12, § 3º, da Lei 8.443/1992.
6.	Mesmo as alegações de defesa não sendo apresentadas, considerando o princípio da verdade real que rege a atuação desta Corte, a então SecexTCE buscou, em manifestações dos responsáveis na fase interna desta Tomada de Contas Especial, se havia algum argumento que pudesse ser aproveitado a seus favores. Entretanto, as justificativas apresentadas já haviam sido analisadas, conforme Relatório de Auditoria nº  16829 do Denasus e seus anexos (peças 1-2) .
7.	Em se tratando de processo em que as partes interessadas não se manifestaram acerca das irregularidades imputadas, inexistem elementos para que se possa efetivamente aferir e reconhecer a ocorrência de boa-fé na conduta dos responsáveis, podendo este Tribunal, desde logo, proferir o julgamento de mérito pela irregularidade das contas, conforme os termos dos §§ 2º e 6º do art. 202 do Regimento Interno do TCU. (Acórdão 2064/2011-TCU-Primeira Câmara, Relator Ministro Ubiratan Aguiar; 6.182/2011-TCU-Primeira Câmara, Relator Ministro-Substituto Weder de Oliveira; 4.072/2010-TCU-Primeira Câmara, Relator Ministro Valmir Campelo; 1.189/2009-TCU-Primeira Câmara, Relator Ministro-Substituto Marcos Bemquerer; 731/2008-TCU-Plenário, Relator Ministro Aroldo Cedraz) .
8.	Sendo assim, acompanho as conclusões e encaminhamentos propostos pela unidade técnica deste Tribunal, cujos fundamentos incorporo às minhas razões de decidir, os quais também contaram com a anuência do Ministério Público junto ao TCU (MPTCU) , para julgar irregulares as contas dos responsáveis, condenar-lhes a pagamento de débito e lhes aplicar multas individuais.
9.	Por último, cabe registrar que, considerando-se as diretrizes da novel Resolução TCU 344, de 11/10/2022, publicada em 21/10/2022, à luz do disposto na Lei 9.873/1999, a unidade técnica verificou que não houve a prescrição das pretensões sancionatória e ressarcitória. 
10.	Por sua vez, o MPTCU divergiu da premissa adotada pela unidade técnica na avaliação da prescrição. Em sua opinião, o termo inicial para contagem do prazo deveria ser a data do conhecimento das irregularidades e não o marco de encerramento da continuidade das irregularidades, como defendido pela então SecexTCE. Nada obstante essa divergência, também concluiu pela inocorrência a prescrição das pretensões sancionatória e ressarcitória.
	Ante o exposto, VOTO por que este Colegiado adote a minuta de acórdão que ora submeto à aprovação.
TCU, Sala das Sessões, em 21 de março de 2023.
Ministro JOÃO AUGUSTO RIBEIRO NARDES 
Relator